最高法院民事判決　　　　　　　　　　　　　　　八十七年度台上字第二七六○號
　　上　訴　人　賴金土
　　法定代理人　王罔市
　　上　訴　人　許哲斌
右當事人間請求損害賠償事件，兩造對於中華民國八十七年一月十四日台灣高等法院
第二審判決（八十六年度上字第五七四號），各自提起上訴，本院判決如左：
    主  文
原判決關於(一)命上訴人許哲斌再為給付及駁回其上訴(二)駁回上訴人賴金土新台幣一百
二十六萬八千九百四十元本息之上訴；及各該訴訟費用部分廢棄，發回台灣高等法院
。
上訴人賴金土之其他上訴駁回。
第三審訴訟費用，關於駁回上訴部分，由上訴人賴金土負擔。
    理  由
本件上訴人賴金土主張：對造上訴人許哲斌於民國八十二年十月十六日零時五十分許
，駕駛ＥＩ－四四六七號自用小客車，沿台北市○○路由北往南方向行駛，途經台北
市○○路○段、石牌路口，視線不良，疏未注意減速慢行，及遵守交通號誌之指示，
反以時速六十公里超速行車，撞及由伊騎駕沿台北市○○路自右側駛來之ＥＡＱ－八
○三號輕機車，致伊頭部傷害罹失語症，右側輕癱及精神狀態異常。依民法第一百八
十四條第一項前段及第二項之規定，許哲斌應賠償伊醫療費用新臺幣（下同）四十萬
五千一百零六元，勞動能力喪失之損害一百九十三萬四千七百二十四元，看護費用十
八萬七千二百元，精神慰藉金五十萬元，合計三百零二萬七千零三十元等情。求為命
上訴人許哲斌如數給付，及加付法定遲延利息之判決（第一、二審判命許哲斌給付賴
金土一百五十七萬零八百九十元本息，駁回賴金土之其餘請求，兩造各就其敗訴部分
提起上訴）。
上訴人許哲斌則以：伊按速限正常行車，依綠燈指示，通過路口，本件車禍之發生，
係對造上訴人賴金土酒後駕車，闖入伊之車道所致，伊無過失。縱認伊有疏失，應負
損害賠償責任，惟賴金土實際支付醫藥費僅八萬四千二百九十四元。賴金土目前已回
復說話能力，可自理生活，並未完全喪失勞動能力。又其請求增加生活上需要之損害
迄未舉證以實其說。另請求五十萬元慰藉金亦屬無據。且本件車禍之發生，其與有重
大過失，伊可主張過失相抵等語，資為抗辯。
原審以：賴金土主張伊因上開車禍頭部受傷，導致失語症，右側輕癱及精神耗弱異常
等情，有行政院國軍退除役官兵輔導委員會台北榮民總醫院診斷證明書可稽，復經第
一審調閱台灣士林地方法院八十三年交易字第八一號及台灣高等法院八十四年度交上
易字第八號許哲斌過失傷害歷審卷無訛，另經送台北市車輛行車事故鑑定委員會及台
北市政府交通局鑑定、覆議結果，亦認本件車禍之發生，係許哲斌駕車途經寬廣之台
北市○○路○段、石牌路口時，疏未注意燈號指示，於號誌轉換瞬間違規闖入路口所
致，有各該鑑定書、覆議意見書可按，又刑事法院亦據以判處過失傷害罪刑確定，賴
金土主張許哲斌過失傷害伊之事實，堪信真實。許哲斌雖以前開情詞置辯，惟查，賴
金土固承認伊當日曾飲酒，但否認已酒醉，依證人即現場處理警員黃俊明證稱未聞到
酒味，及道路交通事故調查報告表未有賴金土喝酒之記載，難認本件車禍係因賴金土
喝酒所致。又車禍現場之台北市○○路○段及石牌路一段路口，係有九車道之三岔路
口，賴金土啟動機車之位置係在石牌路一段之西側，依道路交通事故調查報告表現場
圖所示，賴金土機車倒地位置在台北市○○路○段北往南最內側車道延伸方向上，前
車輪南距分向島延伸線十二點一公尺，衡諸經驗法則，賴金土顯難安然闖越紅燈橫跨
通過數個當時綠燈行向交通流量甚大之肇事車道，參酌交岔路口號誌之綠燈於轉換為
紅燈前，先閃黃燈示警，該方交通號誌於閃黃燈後轉變為紅燈時，另方原為紅燈者非
同時轉為綠燈，而係停有約半秒鐘之秒差，以供清道避免危險，及依許哲斌遺留左前
輪煞車痕換算之時速五十五公里，或其在偵查中及台北市政府警察局交通大隊訊問時
自承之六十公里推算此秒差其車行長度各為七點六公尺及八點三公尺，與現場圖所示
二車撞擊點與停止線之距離約八公尺處等情以觀，上開鑑定及覆議意見，認許哲斌係
在燈號轉換之際未遵守燈光號誌之指示闖越路口而肇禍，應屬可採。許哲斌抗辯，賴
金土酒後駕車，闖紅燈侵入伊之車道所致為無足採，其有過失至明，應負侵權行為損
害賠償責任。惟賴金土騎乘機器腳踏車，未靠右或在慢車道行駛，且未載安全帽，致
發生車禍後加重腦部受傷程度，亦為肇禍之原因，其對本件車禍之發生亦與有過失，
審酌兩造過失程度，認許哲斌應負百分之七十，賴金土應負百分之三十過失責任為當
。則賴金土依民法第一百八十四條第一項前段、第一百九十三條第一項、第一百九十
五條第一項規定，請求許哲斌賠償損害，即無不當。(一)醫療費部分：查賴金土因本件
車禍，在行政院國軍退除役官兵輔導委員會台北榮民總醫院（下稱榮民總醫院）治療
費用為七十二萬四千二百八十四元，其中按勞工保險支付標準表得申報四十一萬七千
七百四十六元，有該醫院八十五年十一月五日（八五）北總行字第一九六四四號函暨
明細表可稽，賴金土僅請求四十萬五千一百零六元為無不合，應予准許。(二)工作損害
金部分：賴金土主張伊受傷後，已喪失勞動能力，而無法謀生，經第一審囑託榮民總
醫院鑑定，發現賴金土目前之狀況係認知功能、一般智力、解決問題能力及其他部分
社會功能之退化，情緒上顯得易怒，對壓力及挫折忍受力降低，持續度較差，較腦傷
前情況已明顯退化，無法恢復原有功能，至少係輕度痴呆殘障，有該醫院八十五年七
月十七日（八五）北總精字第一二五七五號函暨鑑定書足憑，參以賴金土執以申辦殘
障手冊台北榮民總醫院精神科鑑定表上載其下肢之機能有顯著障礙，比對勞工保險殘
廢給付標準，身體障礙狀況屬第七級殘障，其減少勞動能力之程度，應為百分之六十
九點二○（似為百分之六十九點二一之誤）。即依許哲斌聲請函請台大醫院鑑定結果
，亦認賴金土有語言障礙與半身輕癱，勞動能力喪失或殘障及腦傷後影響認知能力甚
大，對現實事務的理解能力及判斷力較常人顯著減退，並有持續力、自我控制能力差
及操作困難之情況；精神狀態應達精神耗弱，且無法處理個人事務能力之程度，有台
大醫院校附醫秘字第一五一四八號及校附醫精字第一四六四六號函所附鑑定報告
書可稽。綜合上情，全盤觀察，認其減少勞動能力之程度以勞工保險給付標準表第七
級殘廢，即減少勞動能力百分之六十九點二一為適當。賴金土係三十九年八月二十二
日出生，車禍時四十三歲，依行政院八十二年八月十二日發佈之基本工資每月一萬三
千三百五十元，算至六十歲，其減少勞動能力之損害，依霍夫曼式計算法扣除中間利
息後為一百三十三萬九千零二十三元，賴金土於此範圍內之請求為有理由，逾此範圍
則無理由。(三)看護費用十八萬七千二百元部分，賴金土就其主張僱請特別看護，支出
上開費用一節，未能舉證以實其說，其請求不應准許。(四)精神慰藉金部分：賴金土因
此車禍，頭部受重創，手術後仍肢體輕癱，程度嚴重，已達精神耗弱，而無法處理自
己事務之程度，不但無法從事原工作，且經長期治療，仍痊癒無期，精神遭受極大之
痛苦。審酌上情，及兩造之身分、地位、經濟等狀況，認以五十萬元為適當，爰如數
准許。綜上所陳，依前述兩造之過失責任比例，經過失相抵後，許哲斌應給付賴金土
一百五十七萬零八百九十元，從而，賴金土之請求，於此金額本息範圍內為無不合，
應予准許，逾此範圍之請求為無理由，不應准許。因而將第一審所為上訴人賴金土敗
訴之判決一部廢棄，改判命上訴人許哲斌再給付五十七萬三千三百五十七元本息，其
餘部分維持第一審所為上訴人賴金土敗訴之判決，駁回賴金土其他之上訴，並維持第
一審所為上訴人許哲斌敗訴部分之判決，駁回其上訴。
關於廢棄發回部分：
查原審關於本件肇禍原因，一面認係許哲斌駕車行經台北市○○路○段與石牌路口，
於號誌轉換之瞬間進入路口（即搶黃燈）所致，嗣復就兩造闖紅燈可能性相比較，而
認以許哲斌違反號誌，闖越紅燈以致肇禍較為可能云云，其前後論斷，已相矛盾。且
許哲斌於原審抗辯：依現場圖觀之，一個車道寬約三點三公尺，伊行車方向僅四個車
道，伊在內側算起第三車道，賴金土機車啟動前，與伊車道僅隔一個快車道及慢車道
，寬約六點六公尺，依行車速度對照表推算，賴金土機車時速縱僅二十公里……其啟
動後約一、二秒即可橫越該六點六公尺而闖入伊之車道內，實為一瞬之間……實係賴
金土未注意左右來車，突然闖入伊車道所致……伊無過失云云（見原審卷八七頁正面
、背面），實情如何﹖攸關肇禍原因及兩造過失責任之認定至切，原審未詳調查審認
，遽為其不利之判斷，尚嫌疏略。又依卷附現場圖所示，亦無所謂車禍撞擊點與停車
線距離約八公尺之記載（同上卷八九頁），原審據以與許哲斌車行秒差之距離相比較
而論斷許哲斌闖越號誌，亦嫌無據。次查原審雖依台大醫院外科部校附醫秘字第一
五一四八號函稱：賴金土語言障礙與半身輕癱，喪失或障礙程度約為百分之二十，屬
勞工保險給付標準表之障害項目第九項，等級第十三級云云，及同院精神部校附醫
精字第一四六六號函附鑑定報告書稱：賴員自車禍腦傷後其認知能力所受影響甚大，
其對現實事務理解能力及判斷力較一般常人有顯著減退現象，並有持續力差、自我控
制能力差及操作困難之情況，賴員目前精神狀態應達精神耗弱，且已達無法處理個人
事務能力之地步云云，而認賴金土減少勞動能力，屬勞工保險給付標準表第七級殘廢
，其程度達百分之六九點二一，惟按關於賴金土車禍受傷後，目前之精神狀態，處理
事務之工作能力之判斷，是否應以精神醫學專家之鑑定結果為當，果爾，以賴金土目
前之身心狀況，其減少勞動能力是否僅達百分之六九點二一之程度，即非無疑。原審
未詳推求，遽為賴金土不利之認定，亦嫌速斷。且原審於斟酌賴金土請求慰藉金時，
係認定，其已達精神耗弱而無法處理自己事務之程度，不無與原先之認定矛盾。再關
於慰藉金之量定，原審並未說明兩造之身分、地位、及經濟能力之具體情形，僅抽象
斟酌上情，即認定其金額以五十萬元為適當，亦屬率斷。兩造上訴論旨各就自己敗訴
部分，指摘原判決不當，求予廢棄，均為有理由。
關於上訴駁回部分：
原審就賴金土請求許哲斌給付看護費十八萬七千二百元本息部分，維持第一審所為賴
金土敗訴之判決，駁回其上訴，經核於法並無違誤。上訴論旨，猶就原審認定事實，
取捨證據之職權行使，指摘原判決此部分不當，求予廢棄，為無理由。
據上論結，本件賴金土之上訴為一部有理由，一部無理由，許哲斌之上訴為有理由，
依民事訴訟法第四百七十七條第一項、第四百七十八條第一項、第四百四十九條第一
項、第四百八十一條、第七十八條，判決如主文。
中      華      民      國    八十七    年     十一     月     二十七   日
                              最高法院民事第三庭
                                  審判長法官  范  秉  閣
                                        法官  朱  建  男
                                        法官  曾  煌  圳
                                        法官  許  澍  林
                                        法官  鄭  玉  山
      右正本證明與原本無異
                                              書  記  官
中      華      民      國    八十七    年     十二     月    十四      日
